【裁判字號】    97,消債抗,235
【裁判日期】    980527
【裁判案由】    更生事件
【裁判全文】
臺灣板橋地方法院民事裁定           97年度消債抗字第235號
抗  告  人  甲○○
上列抗告人因消費者債務清理條例事件，聲請更生，對於中華民
國97年12月 5日本院97年度消債更字第1113號裁定提起抗告，本
院裁定如下：
    主  文
抗告駁回。
抗告程序費用新臺幣壹仟元由抗告人負擔。
    理  由
一、本件抗告人意旨略以：
（一）抗告人確實未擔任營利事業之負責人亦或執行業務之股東
      ，是抗告人已據實陳報，何以「誠信」有疑義？再抗告人
      有意清償系爭債務，故於95年3 月申請辦理無擔保債務協
      商機制，並參加馬偕醫院互助會，於95年3 月30日貸款50
      萬元，用以支應其所得不足之部分，抗告人自協商後，努
      力繳款，直到97年7 月始因入不敷出不得已毀諾，此非可
      歸責於抗告人。而抗告人已提出每月薪資轉帳資料及貸款
      證明在卷，倘法院對於抗告人之「誠信」有疑義，依消費
      者債務清理條例第9 條第1 、2 項規定：「法院應依職權
      調查必要之事實及證據，並得向稅捐或其他機關、團體為
      查詢；法院為調查事實，得命關係人或法定代理人本人到
      場或以書面陳述意見。」得命抗告人到場說明補正，惟原
      審法院並未踐行前開程序，即駁回抗告人之聲請，顯然有
      違消費者債務清理條例之相關規定，亦未賦予抗告人充分
      之程序保障，其裁定應予廢棄。
（二）抗告人每月可得支配收入約20,000元，每月依協商條件應
      清償之金額28,671元，是以其收入根本無法繳納協商金額
      ，故抗告人每月薪資均支出繳納前述協商金額，尚且不足
      ，抗告人遂向親友借貸苦撐，盡力維持繳納協商金額，從
      而依抗告人所提之資料，已足證明抗告人每月支出大於收
      入，抗告人努力盡協力義務，原審不得僅因抗告人盡力維
      持繳納協商金額，即認抗告人收支情形無顯著改變，而認
      定抗告人有能力清償債務，而無可歸責事由，不得享有債
      務清理權利，原裁定駁回抗告人更生之聲請，顯屬率斷。
（三）子女對父母有扶養義務，民法第1114條、第1115條、第11
      16條分別訂有明文。本件抗告人母親名下雖有不動產，但
      依前揭民法相關規定，抗告人本來就負有扶養義務，僅於
      無法維持生活時，依民法1118條規定，得減輕其義務。抗
      告人依法既負有扶養義務，原審認為抗告人母親有資力，
      無須扶養，顯然與前述民法相抵觸，原裁定有違背法令之
      違誤。
（四）抗告人所提母親每月生活費14,000元係依據行政院主計處
      每人每月平均生活支出，臺北縣最低度生活維持標準百分
      之六十所提出之數據，而抗告人並未完全負擔前述金額，
      僅每月負擔5,000 元，此於抗告人所提之民事陳報狀已據
      實說明，原審竟以抗告人因全數負擔扶養母親費用14,000
      元而駁回抗告人聲請，顯與抗告人所提資料有極大出入，
      爰依法提起抗告，請求廢棄原審裁定，並准予開始更生程
      序等語。
二、按債務人與金融機構協商成立者，不得聲請更生或清算，但
    因不可歸責於己之事由，致履行顯有重大困難者，不在此限
    ；本條例施行前，債務人依金融主管機關協調成立之中華民
    國銀行公會會員辦理消費金融案件無擔保債務協商機制與金
    融機構成立之協商，準用前項之規定，消費者債務清理條例
    第151 條第5 項、第6 項分別定有明文。再聲請更生或清算
    不合程式或不備其他要件者，法院應以裁定駁回之，但其情
    形可以補正者，法院應定期間先命補正，復為同條例第8 條
    所明定。依其立法理由可知，債務清償方案成立後，固由債
    務人按其條件履行，惟需於其後發生情事變更，在清償期間
    收入或收益不如預期，致該方案履行困難甚或履行不能，因
    不可歸責於己，始能聲請更生或清算。此項規定旨在避免債
    務人任意毀諾已成立之協商，濫用更生或清算之裁判上債務
    清理程序，蓋以債務清償方案係經當事人行使程序選擇權所
    為之債務清理契約，債務人應受該成立之協議所拘束。債務
    人既已與金融機構協商成立，如認該協商方案履行有其他不
    適當情形，自仍應再循協商途徑謀求解決。
三、經查：
（一）抗告人其目前債務總金額為1,822,211 元，有不能清償債
      務之情事，消費者債務清理條例施行前，曾於95年間依照
      中華民國銀行公會會員辦理消費金融案件無擔保債務協商
      機制，與最大債權金融機構香港商香港上海匯豐銀行股份
      有限公司（下稱：匯豐銀行）達成協商，雙方約定抗告人
      自95年6 月起，分100 期，利率6.88 %，每月10日以28,6
      71元依各債權銀行債權金額比例清償各項債務，至全部清
      償為止等情，業據提出協議書、無擔保債務還款計劃等件
      在卷可稽（見原審卷第35、36頁），是依消費者債務清理
      條例之規定，其聲請更生須具備「不可歸責於己之事由致
      履行顯有重大困難」要件，方為適法。
（二）查抗告人固以其收入不足以支應協商款項，且其仍須支付
      自己生活所需及負擔扶養母親費用，雖曾參加馬偕醫院互
      助會以借貸50萬元，但終仍因入不敷出而毀諾，並提出其
      彰化銀行帳號為00000000000000號活期儲蓄存款、戶籍謄
      本、財政部臺灣省北區國稅局綜合所得稅各類所得資料清
      單、勞工保險被保險人投保資料表（見原審卷第25至34頁
      、第112 至115 頁、第127 至128 頁）等件為證，惟查，
      觀諸抗告人所提出之財政部臺灣省北區國稅局95年度、96
      年度綜合所得稅各類所得資料清單及勞工保險被保險人投
      保資料表（明細），其於95年協商成立時，平均月收入僅
      約為38 ,853 元（計算方式：466,238 ÷12＝38,853，元
      以下四捨五入）、96年度增加為39,981元（計算方式：47
      9,767 ÷12＝39,980，元以下四捨五入），甚至於95年3
      月間之投保月薪為31,800元，然在97年3 月1 日已調薪增
      為每月33,300元（以上，分見本院卷第114 、115 、127
      頁），是其收入於前揭協商成立後非但並無減少之情事，
      反而更有增加之狀況，是已難認抗告人於協商成立後有何
      經濟狀況重大變更、導致無法履行協商條件之情形。
（三）再抗告人雖稱其每月須扶養其母戴美珠5,000 元等語，惟
      查，即便不論其母本身之財產總額高達4,170,060 元（包
      括坐落於臺北縣板橋市○○路之建物及坐落之土地、有價
      證券之投資及股息分派等），且於95年、96年所得分別有
      128, 285元及248,649 元之數，此有其母戴美珠之稅務電
      子閘門財產所得調件明細表在卷可按（見原審卷第44至48
      頁），是已足認其母本身要無所謂「不能維持生活」之情
      事，且依抗告人提出之全戶戶口名簿記載，抗告人係於54
      年次出生之人，而其出生別為「四女」，顯見抗告人當有
      其他手足無疑，是以縱令其母確需他人扶養，然應分擔此
      等義務之人，除抗告人之外，至少亦應有抗告人提出之上
      開戶籍謄本內容中，與抗告人同住一處且同父同母出生別
      為次男之「彭民安」（60年出生），可共同撫養其母，益
      徵其母應無不能維持生活之情至明。是如扣除抗告人所稱
      此部分費用之支出數額，再加上聲請人日後如能撙節生活
      費用，則依其收入狀況，履行前述協商條件即非不可能，
      是抗告人執上事證主張其現有「不可歸責於己致履行顯有
      重大困難」之情形，尚乏依據。
（四）又抗告人雖曾因參加馬偕醫院互助會，於95年3 月30 日
      貸款500,000 元，致每個月須因此還款7,100 元，故抗告
      人每月可得支配之收入僅有20,000元至26,000元不等（見
      原審卷第23、109 頁抗告人提出之陳報書狀），然查，依
      抗告人彰化銀行存摺所示，該500,000 元乃95年3 月30日
      存入，抗告人又未提出互助會單及每月還款7,100 元之證
      明，此互助會款是否屬實，已非無疑，況此等情節，均屬
      抗告人於95年5 月15日協商成立當時即已明瞭、知悉之事
      實，乃抗告人當時盱衡其經濟狀況，既仍願簽署協商協議
      書，同意香港上海匯豐銀行之無擔保債務還款計畫，自已
      考量其日後籌措資金之方式，且觀其於協商成立後，更可
      履行至97年6 月（共履行25期），其後始行毀諾，益見抗
      告人並非毫無能力履行上述協商條件。是抗告人徒執上開
      情事，主張其具不可歸責於己之事由，致對上開協商內容
      有履行不能或有重大困難等情形，而提出本件更生之請求
      ，尚無足取。
（五）至原審依抗告人自行提出之彰化銀行薪轉帳戶內頁影本所
      載，認定抗告人分別於96年1 月26日、97年1 月28日，固
      定每年均獲得「股利」，其數額分別為1,703 元、2,389
      元（原審卷第25至34頁），並依職權調取抗告人稅務電子
      閘門財產所得調件明細表，得知抗告人上開依股利憑單獲
      取股利之來源為「興益小客車租賃有限公司」（本院卷第
      42頁），因認抗告人當屬前揭公司之股東，否則自無由連
      續二年均可獲分配該公司之股利，且抗告人於其財產及收
      入狀況說明書內之財產目錄、前兩年收入之數額原因及種
      類等項目，卻均未敘明此部分持股暨所獲得股利之情節，
      甚至經原審於97年9 月1 日命為陳報「事業投資」後，雖
      於同年月3 日收受本院前揭補正之通知，卻始終對於前揭
      事實置而不理，而認抗告人有漏而不論且事後又未予以補
      正之情事，雖抗告人以其確實未擔任營利事業之負責人亦
      或執行業務之股東，主張其已據實陳報，「誠信」未有疑
      義等語，然因本件抗告人之聲請，未具備「不可歸責於己
      之事由致履行顯有重大困難」之要件，俱如前述，抗告人
      是否據實陳報尚不影響本院判斷之結果，是本院自無就此
      再予審酌之必要，附此敘明。
（六）末依消債條例第151 條第5 項之規定意旨，旨在避免債務
      人任意毀棄已成立之協商，濫用更生或清算之裁判上債務
      清理程序，蓋以債務清償方案係經當事人行使程序選擇權
      所為之債務清理契約，債務人自應受該成立之協議所拘束
      。核諸抗告人前開陳述，既難認有不可歸責於己之事由，
      復未再舉證其自前述協商成立迄今，有何新生具體情節（
      情事變更），可認係不可歸責於己之事由，致所需之支出
      增加，因而有不能履行原協商條件或履行顯有重大困難之
      情事。從而，本件抗告人經本院審酌後亦堪認並無所稱「
      履行顯有重大困難」情事發生，原裁定認抗告人更生之聲
      請要件不符，且該欠缺又屬無從補正而予駁回，於法並無
      違誤。
四、綜上所述，抗告人聲請更生，違反消費者債務清理條例第15
    1 條第5 項、第6 項所定情形，其聲請即有未合，原裁定駁
    回抗告人更生之聲請，並無不當，抗告意旨指摘原裁定為不
    當，求予廢棄，為無理由，應予駁回。
五、據上論結，本件抗告為無理由，爰依消費者債務清理條例第
    11條第2項、第15條、民事訴訟法第495條之1第 1項、第449
    條第1項、第95條、第78條，裁定如主文。
中    華    民    國    98    年     5    月    27    日
                  民事第三庭  審判長法  官  朱耀平
                                    法  官  劉以全
                                    法  官  邱靜琪
上為正本係照原本作成
本件不得再抗告
中    華    民    國    98    年     5    月    27    日
                                    書記官  鄭美莉


司法院資訊處製作；財團法人民間司法改革基金會備份。
